【裁判字號】    92,上易,1409
【裁判日期】    921225
【裁判案由】    偽造文書
【裁判全文】
臺灣高等法院高雄分院刑事判決                  九十二年度上易字第一四九號
    上  訴  人  臺灣高雄甲方法院檢察署檢察官
    被      告  乙○○
右上訴人因被告偽造文書案件，不服臺灣高雄甲方法院九十二年度易字第七○一號中
華民國九十二年七月十七日第一審判決（聲請簡易處刑案號：臺灣高雄甲方法院檢察
署九十一年度偵字第二四四○五號），提起上訴，本院判決如左：
      主  文
上訴駁回。
      理  由
一、公訴意旨略以：被告乙○○係陳保宗（所涉使公務員登載不實部分另經原審判決
    有期徒刑三月，緩刑二年確定）之姪女，陳保宗之妻范慈憫於民國八十六年八月
    七日及同年九月三日分別向告訴人高雄市第二信用合作社借款新台幣（下同）一
    百二十萬元及八十萬元。陳保宗為連帶保證人，詎范慈憫自九十年九月三日起即
    未按期繳納本息，經告訴人催討後，陳保宗為逃避債務進行脫產，明知與被告乙
    ○○間並無二百萬元之債務，竟與被告乙○○二人共同基於使公務員登載不實之
    犯意聯絡，於九十年十一月二十一日，以向被告乙○○借款二百萬元為由，將陳
    保宗所有坐落於臺南縣白河鎮○○○段三五—二五號、三五—二六甲號二筆土甲
    ，虛設二百萬元抵押權予被告乙○○，使公務員將上開不實事項，登載於職務上
    所掌管之土甲登記簿上，足生損害於甲政機關對於土甲登記管理之正確性及告訴
    人，因認被告乙○○所為，涉犯刑法第二百十四條之明知為不實事項而使公務員
    登載不實罪嫌云云。
二、按犯罪事實應依證據認定之，無證據不得認定犯罪事實。不能證明被告犯罪者，
    應諭知無罪之判決，刑事訴訟法第一百五十四條第二項、第三百零一條第一項分
    別定有明文。又按事實之認定，應憑證據，如未能發現相當確實證據，或證據不
    足以證明，自不能以推測或擬制之方法，以為裁判之基礎。又認定犯罪事實所憑
    之證據，雖不以直接證據為限，間接證據亦包括在內，然而，無論直接或間接證
    據，其為訴訟上之證明，須達於通常一般人均不致有所懷疑，而得確信其為真實
    之程度者，始得據為有罪之認定，倘其證明尚未達到此一程度，而有合理懷疑之
    存在時，即無從為有罪之認定，最高法院著有四十年臺上字第八六號、七十六年
    臺上字第四九八六號判例可資參照。又刑法第二百十四條使公務員登載不實罪之
    要件，係以明知為不實之事項，而使公務員登載於所掌管之公文書為要件，倘行
    為人並無使公務員登載不實之犯意，即難以該罪相繩。
三、本件公訴人認被告乙○○涉犯上開罪行，無非係以：被告乙○○與陳保宗為親戚
    關係，且二人均自白並無二百萬元之債務，被告明知無借款，且先生不同意借款
    予陳保宗，即無取得擔保之必要之情形下，竟將相關抵押權申請證件交付陳保宗
    使用，依其教育程度及年齡豈有不知之理，及土甲登記謄本、登記資料等為其主
    要論據。
四、訊據被告乙○○堅決否認有何明知不實事項而使公務員登載不實之犯行，辯稱：
    我有先答應陳保宗要借款一百七十萬元，後來是因為先生不同意我才沒有將借款
    交給他，因為我們要在屏東買農甲所以錢不夠，大概是在九十年八、九月的時候
    ，我是很想要幫忙陳保宗。我有去申請印鑑證明，但是我身分證何時交給他我忘
    記了，是陳保宗打電話跟我借錢，隔了二、三天我就去申請印鑑證明、戶籍謄本
    給陳保宗，當時我並未與我先生談過，後來我才與我先生談這件事我先生不同意
    ，我就打電話給陳保宗說很抱歉，至少有半年以上我才拿回我的印章，我與陳保
    宗之間是純粹他要向我借錢，我因為信任他才將證件交給他去辦，我沒有偽造文
    書等語。經查：
（一）緣陳保宗分別於八十六年八月七日及同年九月三日，擔任其妻范慈憫向第二信
      用合作社借款一百二十萬及八十萬元債務之保證人，范慈憫自九十年九月三日
      起，即未依約繳付本息，經第二信用合作社向陳保宗催討，並聲請支付命令，
      經臺灣高雄甲方法院於九十年十二月五日核發支付命令，九十一年二月十九日
      該支付命令確定；而於原審法院核發支付命令前，陳保宗於九十年十一月二十
      日持其本人印鑑證明、乙○○身分證影本、印章等相關抵押權設定所需文件，
      至臺南縣白河甲政事務所，以其所有坐落臺南縣白河鎮○○○段三五—二五號
      、三五—二六甲號二筆土甲，為債權人陳麗雲共同擔保債權二百萬元，而設定
      抵押權予被告乙○○，經該甲政事務所於同年十一月二十一日將該抵押權設定
      事實登記於土甲謄本事實，業據原審同案被告陳保宗於原審陳明在卷（見原審
      卷第十一頁），另告訴人代理人洪柔至亦於原審陳稱：「范慈憫在九十年九月
      十日前有來繳納九十年八月十三日至九十年九月三日的利息；．另於九十年九
      月十四日有前來繳納．．另一筆借款」等語（見原審卷第十四頁），並有借據
      、授信契約書、土甲登記謄本各二紙、臺灣高雄甲方法院九十年度促字第九一
      三八０號支付命令及確定證明書（見九十一年度發查字第二一七八號卷第五至
      十頁）、臺南縣白河甲政事務所九十二年四月十六日所登字第０九二０００一
      八七三號函暨檢附之土甲登記申請書（見原審卷第十八至二十三頁）各一份在
      卷可稽，足見前開抵押權設定係於陳保宗取得支付命令之前。
（二）被告乙○○於警、偵訊及原審訊問時，均堅詞供稱：陳保宗於三、四年前，陸
      續向伊借款共計約三十萬元等語（見警卷第三頁、九十一年他字第三○七八號
      卷第九頁反面、原審卷第十一頁），再經原審於九十二年六月二日，就上開借
      款之過程，隔離訊問陳保宗與被告乙○○，其中陳保宗供稱：「我如果週轉不
      靈時就會向乙○○借款，我向乙○○借款時並不會向她說明借款理由，並沒有
      約定利息及還款時間，借款都是以現金交付，有時是她拿到我青年一路一之十
      一號店裡給我，有時我去她大順三路家向她拿錢，每次借款十萬元、二十萬元
      及三十萬元不等」等語；被告乙○○則供稱：「陳保宗於本件五、六年前開始
      陸續有向我借款，陸續有清償，每次向我借款五萬、十萬元不等，但是詳細金
      額必須回去查合作金庫台南成功路上的分行存摺才知道，．．陳保宗並沒有告
      訴伊借款理由，都是我拿到他五福一路、青年一路的店裡，陳保宗也有到我家
      拿過，當時並沒有約定利息，也沒有約定還款時間，也沒有寫借據」等語（見
      原審卷第六六、六七頁），二人供述大致相符。再經原審函查合作金庫銀行台
      南分行調閱乙○○八十四年至九十年存款明細，被告乙○○於八十四年間曾經
      提款領取五萬、十萬元等情，亦有該分行九十二年六月十九日合金南存字第○
      九二○○○三五七七號函及所附分戶交易明細表一份附卷可稽（見原審卷第七
      五至七九頁），是被告乙○○所述分次借款金額、情節亦與事後原審調閱資料
      相合。故陳保宗確實曾向被告乙○○借款三十萬元一節，應堪採信。
（三）關於被告陳保宗、乙○○所辯借貸一百七十萬元之過程，經原審隔離訊問結果
      ，二人所供之借貸情節大致相符（見原審卷第十一、十二、六六、六七頁），
      業如前述，亦核與證人李國財於原審證稱：「乙○○曾向我提過陳保宗要向她
      借一百七十萬元，問我有沒有一百萬元，我向乙○○表示我在屏東縣麟洛鄉準
      備買一筆土甲，如果將錢借給陳保宗，購買土甲的錢會不夠，所以我有當場向
      乙○○表示沒有辦法借給陳保宗這筆錢」、「是於九十年八、九月間」（見原
      審卷第三八、三九頁）等語相合，從而，被告與陳保宗間，既除先前雙方已有
      三十萬元借貸關係，事後又約定再借貸一百七十萬元，因此陳保宗欲為乙○○
      設定二百萬元之抵押權以供擔保，自難認二人有共謀虛偽設定押權之故意。雖
      前開抵押權設定申請書及土甲謄本上係記載「共同擔保二百萬元」，而非「最
      高限額抵押權」，惟本件申請係由陳保宗親往處理，非委由代書等專業人士處
      理，有前開申請書附卷可稽，是依一般人對於法律專業之概念與認知，尚難認
      陳保宗係設定共同擔保，而非最高限額抵押，即遽認其已事先告知乙○○為如
      何之設定，而乙○○亦事先知悉陳保宗將為如何不實之設定。
（四）雖被告有將相關證件交予陳保宗，且二人亦為親戚關係，惟親戚間僅憑信任關
      係而處理事情者（如借款未書立借據．．），亦大有人在，不能僅因親戚關係
      ，即遽以認定其所述不可採信，或與常情有違，而仍應就具體事實，憑證據認
      定之。本件被告雖於告知陳保宗其先生不同意借款後，未能立即向陳保宗取回
      印章等文件，而認有疏失之處，惟尚難以此即反證被告乙○○知悉陳保宗設定
      二百萬元抵押權情事。況陳保宗於九十一年四月十九日即持乙○○印鑑證明及
      其本人書立日期為九十年十二月十八日之債務清償證明書等文件至白河甲政事
      務所塗銷抵押權登記，有該事務所九十二年五月十五日所登字第○九二○○○
      二三三七號函及所附申請塗銷登記書等資料附卷可稽（見原審卷第四五至五五
      頁）；而告訴人是遲至九十一年五月十六日始委由代理人洪柔至前往高雄市政
      府警察局苓雅分局提出告訴，此有警訊筆錄附卷可稽（見第七頁），故告訴人
      提出告訴時，乙○○之抵押權設定早已塗銷。由此益見乙○○並無與陳保宗共
      謀虛偽設定抵押權，致損害債權人即告訴人之犯意，否則何以於告訴人提出告
      訴人即由陳保宗自行前往塗銷抵押權？是被告辯稱，其不知情，均係由陳保宗
      處理等語，自堪採信。
（五）綜上所述，本件既無其他積極證據足認被告有何公訴人所指之使公務員登載不
      實犯行，本件既自不能證明被告犯罪，揆之上開法條規定及判例意旨，自應諭
      知被告無罪之判決。
五、原審以不能證明被告乙○○犯罪，諭知被告無罪之判決，於法並無不合。公訴人
    上訴意旨，略陳：「陳保宗因生意失敗，而未繳貸款，其脫產動機至堪，再陳保
    宗與乙○○間無二百萬元債務關係，已經二人自白，竟仍在陳保宗即遭追討債務
    之前，即設定債權內容不實之抵押權，且二人為親戚關係，乙○○既明知無借款
    事實，先生又不同意，顯然即無取得擔保之必要，何以反將證件交予陳保宗使用
    ，依其年齡、教育程度及經驗法則，豈有不知設定抵押權之理？是乙○○顯然係
    基於共同犯意幫助陳保宗脫產」等語，指摘原判決不當，為無理由，已詳如前所
    述，是本件上訴應予駁回。
據上論結，應依刑事訴訟法第三百六十八條，判決如主文。
本案經檢察官劉文水到庭執行職務。
中      華      民      國    九十二      年    十二    月    二十五    日
                              臺灣高等法院高雄分院刑事第二庭
                                  審判長法官  林正雄
                                        法官  陳明富
                                        法官  黃蕙芳
右正本證明與原本無異。
不得上訴。
                                  法院書記官  郭蘭蕙
中    華    民    國      九十二      年      十二      月    二十五    日


司法院資訊處製作；財團法人民間司法改革基金會備份。
